【裁判字號】    99,刑智上更(一),9
【裁判日期】    990520
【裁判案由】    違反藥事法等
【裁判全文】
智慧財產法院刑事判決
                               99年度刑智上更(一)字第9號
上  訴  人  甲○○
即  被  告
選任辯護人  洪堯欽律師
            劉健右律師
上列上訴人因違反藥事法等案件，不服臺灣臺北地方法院97年度
訴字第2333號，中華民國98年4 月17日第一審判決（起訴案號：
臺灣臺北地方法院檢察署97年度偵字第18847 號），提起上訴，
，經智慧財產法院判決後，由最高法院發回更審，本院判決如下
：
    主  文
原判決撤銷。
甲○○共同犯藥事法第八十三條第一項之販賣禁藥罪，累犯，處
有期徒刑陸月。扣案之犀利士禁藥貳拾貳錠（含四包裝盒及四份
藥品說明書）均沒收。又共同犯藥事法第八十三條第一項之販賣
禁藥罪，累犯，處有期徒刑陸月。扣案之犀利士禁藥貳拾貳錠（
含四包裝盒及四份藥品說明書）均沒收。應執行有期徒刑拾月，
扣案之犀利士禁藥貳拾貳錠（含四包裝盒及四份藥品說明書）均
沒收。
    事  實
一、甲○○曾因違反藥事法案件，經臺灣臺北地方法院於民國九
    十四年三月四日以九十三年度簡上字第十一號刑事判決判處
    有期徒刑三月確定，並於九十四年五月二十四日易科罰金執
    行完畢。詎仍不知悔改，為臺北市○○○路一三三巷五一號
    「明德藥局」之負責人，從事西藥零售業務，明知「CIALIS
    」（中文：犀利士）商標係美商禮來ICOS有限公司（Lilly
    ICOS LLC）（下稱禮來公司）享有商標權（經濟部智慧財產
    局中華民國商標註冊證，聯合商標註冊號數：00987242號，
    正商標號數：00945319號，指定使用於藥用製劑等商品，專
    用期限自九十一年三月一日起至一百年六月十五日止）之商
    標，明知李添居（另案經檢察官起訴由原審法院以99年度智
    訴字第5 號判處共同販賣禁藥罪刑在案，尚未確定）於九十
    七年五月間，至東南亞地區旅遊時所購得之犀利士藥品32顆
    （共8 盒，每盒4 顆），藥錠鋁箔片包裝及包裝盒標示與上
    開註冊商標「CIALIS」之外觀、讀音均相同之「Cialis」字
    樣之男性壯陽藥品，並非禮來公司原廠製造，係在國外產製
    之藥品，事實上不能經由我國衛生主管機關核准，更無從予
    以監督管理，而未經核准擅自輸入之禁藥，且未得禮來公司
    之同意或授權，於同一商品，使用相同商標圖樣之仿冒商標
    商品；又該藥品之藥品說明書為冒用禮來公司名義之仿單，
    包裝盒上標示「Eli Lilly and Company Limited 」字樣之
    公司名稱，以對外表示該藥品係禮來公司所製造，係屬偽造
    之準私文書。竟意圖營利，未經商標權人同意，與李添居基
    於販賣禁藥、販賣仿冒商標商品、販賣冒用他人藥物名稱、
    仿單之藥物、行使偽造準私文書之犯意聯絡，推由甲○○自
    九十七年五月間某日起，在其所經營位於臺北市○○○路13
    3 巷51號之「明德藥局」內，以每顆犀利士禁藥新臺幣（下
    同）四百五十元之價格，出售予不特定人士，並約定俟前開
    禁藥出售後，再行與李添居拆帳，而販賣禁藥、販賣仿冒商
    標商品並行使上開仿冒藥品包裝盒上偽造之公司名稱準私文
    書及偽造之藥品使用說明書，足以生損害於禮來公司。嗣甲
    ○○分別於九十七年六月十日、九十七年七月十七日，以上
    開價錢在上開藥局，各販賣二顆上揭禁藥予禮來公司市場調
    查員黃文通，經禮來公司報警並提出告訴，為警於九十七年
    八月十九日十三時四十分許前往該藥局搜索，當場在藥局之
    櫥櫃內，扣得仿冒犀利士商標之禁藥二十二顆（四包裝盒共
    十六顆、三鋁箔片包裝共六顆）。
二、案經禮來公司訴由內政部警政署保安警察第二總隊第一大隊
    第一中隊報請臺灣臺北地方法院檢察署檢察官偵查起訴。
    理  由
壹、程序方面：
  (一)按被告以外之人於審判外之陳述，雖不符刑事訴訟法第一百
    五十九條之一至第一百五十九條之四之規定，然經當事人於
    審判程序同意作為證據，法院審酌該言詞陳述作成時之情況
    ，認為適當者，亦得為證據，刑事訴訟法第一百五十九條之
    五第一項定有明文；當事人、代理人或辯護人於法院調查證
    據時，知有刑事訴訟法第一百五十九條第一項不得為證據之
    情形，而未於言詞辯論終結前聲明異議者，視為有前項之同
    意，同法條第二項定有明文。本件告訴代理人劉騰遠律師於
    警詢時之供述（見偵查卷第二十三頁至第二十四頁），固為
    被告以外之人於審判外之陳述而屬傳聞證據，惟被告及檢察
    官就該審判外之供述，於原審及本院審理時均不爭執其證據
    能力（見原審卷第七十頁），且迄於本院言詞辯論終結前復
    未聲明異議，本院審酌告訴代理人劉騰遠律師陳述作成時之
    情況，並無違法取證及證明力明顯過低之瑕疵，依諸前揭規
    定，自有證據能力。
  (二)次按被告以外之人於偵查中向檢察官所為之陳述，除顯有不
    可信之情況者外，得為證據，刑事訴訟法第一百五十九條之
    一第二項規定明確。本件告訴代理人劉騰遠律師於偵查中向
    檢察官所為之陳述（見偵查卷第九四頁），乃被告以外之人
    於審判外之言詞陳述，且告訴代理人劉騰遠律師並未經具結
    而為陳述，惟被告上開陳述於原審及本院審理時均不爭執其
    證據能力，本院審酌告訴代理人劉騰遠律師於偵查中向檢察
    官陳述作成時之情況，並無違法取證之瑕疵，且被告於原審
    及本院審理時均不爭執其證據能力，是告訴代理人劉騰遠律
    師於偵查中向檢察官所為之陳述，應有證據能力。至證人黃
    文通於檢察官偵訊時，以證人身分所為之供述，雖為被告以
    外之人於審判外之言詞陳述，惟業經其具結在卷（見偵查卷
    第一○○頁），與法定要件相符，且核其陳述時之外在環境
    及情況，亦查無顯有不可信之情況，縱其未於原審審判程序
    中以證人身分具結而為陳述，並經被告之反對詰問，仍洵無
    妨害被告防禦權之虞，況被告於原審及本院審理時均不爭執
    其證據能力（見原審卷第七十頁、本院上訴卷第五九頁至第
    六十頁，更一卷第71頁），本院亦認以之作為證據為適當，
    依前揭規定，證人黃文通於偵查中向檢察官所為之陳述，應
    有證據能力。
  (三)再按被告以外之人於審判外之言詞或書面陳述，除法律有規
    定者外，不得作為證據，刑事訴訟法第一百五十九條第一項
    定有明文。依前揭規定之反面解釋，被告以外之人於審判中
    之言詞或書面陳述，得作為證據。本件證人李添居於原審審
    理中，業經以證人身分具結（見原審卷第三七頁）而為陳述
    ，並經檢察官之交互詰問，洵無妨害被告之防禦權之虞，本
    院亦認以之作為證據為適當，依上開規定，本件證人李添居
    於原審程序中所為之陳述，應有證據能力。
  (四)至本件認定事實所引用之本件卷證所有證據（文書證據），
    檢察官及被告於本院審理時均未主張排除前開書證之證據能
    力，且迄於本院言詞辯論終結前均未表示異議（見本院卷第
    六十頁至第六一頁），本院經審酌前開書證並非公務員違背
    法定程序所取得，亦無刑事訴訟法第一百五十九條之四顯有
    不可信之情況，故上揭卷證證據（文書證據），均應有證據
    能力。
貳、實體方面：
一、訊據被告固坦承曾以上開價格販賣前開仿冒之犀利士偽藥乙
    情，惟矢口否認有何前揭販賣偽藥等犯行，辯稱：扣案之犀
    利士藥品是友人李添居寄放在伊藥局，伊一直以為是國外平
    行輸入的水貨，並不知道所販賣的是仿冒商標之偽藥云云。
    辯護意旨則略以：被告從未在告訴人公司任職，亦無辨識偽
    藥之說明文件，如何能知悉該藥品可藉由變色油墨及仿偽圖
    案辨識真偽，而明知係屬偽藥？且原廠製造之真品，在不同
    銷售區域亦有不同之包裝，被告更無僅憑包裝即明知扣案藥
    品為偽藥之可能，又被告始終認為扣案之藥品為李添居自國
    外輸入自用之真品，且係李添居自東南亞國外帶回自用，並
    不構成藥事法之販賣偽禁罪云云。
二、惟查：
  (一)「CIALIS」（犀利士）藥品為告訴人禮來公司所生產製造，
    並享有商標權，指定使用於藥用製劑等商品，專用期限自91
    年3 月1 日起至100 年6 月15日止，業據告訴人委由告訴代
    理人劉騰遠於警訊、偵查中指訴甚詳，並有中華民國商標註
    冊證在卷可稽。又證人即禮來公司市場調查員黃文通，分別
    於97年6 月10日、7 月17日至被告所經營之明德藥局，以每
    顆450 元之代價，各購得2 顆仿冒犀利士之藥品，而該藥品
    及警方自明德藥局查扣之犀利士藥品，經鑑定結果，依據鋁
    箔片上之橢圓型印刷油墨無顏色變化及產品無防偽圖案，並
    非告訴人禮來公司所出產之犀利士藥品無訛，此經證人黃文
    通於偵訊時證述屬實，復有搜索扣押筆錄、扣押物品目錄表
    、現場照片、臺北市政府衛生局97年10月21日北市衛藥食字
    第09738889200 號函及其檢附之台灣禮來公司函、鑑定報告
    、藥品許可證、經濟部智慧財產局函等附卷可稽，及扣案之
    仿冒犀利士商標之偽藥22錠可資佐證。且上開扣案之藥品經
    原審當庭勘驗結果：「一、扣案之犀利士外包裝盒四個，其
    上均印有『Eli Lilly and Company Limited 』（即禮來公
    司）字樣及『Cialis』商標圖樣，且無防偽圖案及中文標籤
    ，包裝盒內含藥品說明書（即仿單）各1 份。二、扣案之犀
    利士藥錠共計22顆（四盒共16顆、三鋁片共6 顆），藥錠為
    黃色，藥錠鋁箔片包裝上均印有『Cialis』商標圖樣，且『
    Lilly 』橢圓型圖樣無變色油墨。」，亦與告訴人禮來公司
    生產經衛生署核准且有中文說明或標籤之犀利士真品不同。
  (二)證人即共同被告李添居本件於原審證稱：「伊從事健康食品
    業務，於97年5 月間將犀利士藥品寄放在被告的藥局，共交
    付8 盒，每盒4 顆，是伊之前出國時自己從馬來西亞那邊買
    回來的，已經忘記是在那間藥局買的，伊共買10盒，每盒12
    00元，並沒有收據，因那邊算起來比較便宜，所以出國就順
    便帶回來，因伊吃不完，所以寄放在被告那邊，有跟被告說
    是從東南亞帶回來的等語。」（見原審卷第29至32頁）。嗣
    李添居於其被訴案件於偵查中供稱上揭藥品係以一盒九百元
    於峇里島購得等情（見98年度他字第7364號影印偵查卷第30
    頁）。可見該藥品係在國外產製，事實上不能經由我國衛生
    主管機關核准，更無從予以監督管理，係未經核准擅自輸入
    者，自應認屬藥事法第二十二條第一項第二款前段所稱之禁
    藥，而非未經核准，擅自製造之偽藥。被告具有藥劑生之資
    格，並有經營多年藥局的經驗，此經被告供承在卷，且被告
    復自承其藥局內另有販賣自合法藥品批發商所取得之犀利士
    真品，進貨價格每盒約1380元等情（見原審卷第34頁背面）
    ，且證人李添居已告知該藥品係自東南亞帶回，且非供李添
    居自用，被告甲○○自應知悉係未經衛生署核准擅自輸入之
    禁藥，詎被告竟與李添居基於共同犯意聯絡販賣該來源不明
    且無防偽圖案之犀利士藥品後拆帳圖利，足認被告顯然明知
    所販賣者為仿冒商標之禁藥，至為明確。
  (三)至被告及辯護人雖以上揭禁藥係李添居帶回國內自用，非禁
    藥，被告販賣不構成販賣禁藥罪云云。惟查，藥事法第二十
    二條第一項第二款但書係規定：「…但旅客或隨交通工具服
    務人員攜帶自用藥品進口者，不在此限。」係明確規定攜帶
    進口藥品限於自用者，始有免責之適用，本件共同被告李添
    居攜帶進口之上揭藥物並非供其自己使用，而係共同意圖牟
    利而販賣，自無上揭藥事法第二十二條第一項第二款但書之
    適用。
  (四)綜上所述，被告及辯護人所辯，顯係卸責之詞，均不足採信
    。本件事證明確，被告犯行洵堪認定，應依法論科。
三、按在紙上或物品上之文字、符號、圖畫、照像，依習慣或特
    約，足以為表示其用意之證明者，依刑法第二二０條第一項
    規定，應以文書論。本件告訴人禮來公司之名稱印製於藥品
    包裝盒上，係表示藥品為該公司製造之用意之證明，自屬刑
    法第二二０條第一項之準私文書，被告販售之仿冒犀利士藥
    品之包裝盒，均有標示告訴人公司名稱，自有主張係告訴人
    公司製造之意，足以生損害於告訴人公司。故核被告所為，
    係犯刑法第二百十六條、第二百二十條第一項、第二百十條
    之行使偽造準私文書、藥事法第八十三條第一項之販賣禁藥
    、藥事法第八十六條第一項之冒用他人藥物仿單、第二項之
    明知冒用他人藥物名稱而販賣及商標法第八十二條之販賣仿
    冒商標商品罪。被告以一販售行為，同時觸犯上開數罪名，
    為想像競合犯，應依刑法第五十五條規定，從一較重之藥事
    法第八十三條第一項之販賣禁藥罪處斷。被告與李添居二人
    間有犯意聯絡及行為分擔，為共同正犯。檢察官起訴書雖未
    述及被告行使偽造準私文書、明知冒用他人藥物名稱而販賣
    部分，然此部分與起訴部分具有想像競合犯之裁判上一罪關
    係，為起訴效力所及，且經公訴檢察官於原審審理中補充起
    訴法條，自應併予審究。又被告分別於九十七年六月十日、
    九十七年七月十七日二次販賣禁藥行為，時間相距月餘，二
    次販賣行為可分，應係基於個別犯意所為，應予分論併罰。
    另被告前因違反藥事法案件，經原審法院以93年度簡上字第
    11號判決判處有期徒刑3 月確定，於94年5 月24日易科罰金
    執行完畢，有臺灣高等法院被告前案紀錄表在卷可按，其受
    徒刑之執行完畢後，5 年內故意再犯本件有期徒刑以上之罪
    ，為累犯，其二次販賣犯行均應依刑法第四十七條第一項之
    規定加重其刑。
四、原審調查後認被告罪證明確，而予論罪科刑，固非無見，惟
    查：(一)被告與李添居係基於共同犯意聯絡販賣上揭禁藥，原
    判決未論列共同正犯，已有未洽；(二)被告販賣者係屬禁藥，
    原判決認係偽藥，亦有未合；(三)冒用他人藥物說明書（即仿
    單），藥事法第八十六條第一項已有特別處罰規定，應優先
    適用，原判決認係犯刑法第二一六條、第二一０條之行使偽
    造私文書罪，不無違誤；(四)又於藥品包裝盒標示冒用商標名
    稱、圖樣，商標法已有處罰規定，原判決認亦係犯刑法第二
    一六條、第二一０條之行使偽造私文書罪，亦有未當；(五)被
    告分別於九十七年六月十日、九十七年七月十七日二次販賣
    禁藥行為可分，應係基於個別犯意所為，應予分論併罰，原
    判決認係集合犯僅論以一罪，亦有可議。被告上訴否認犯罪
    ，固無可採，惟原判決既有上開可議，即屬無可維持，應由
    本院撤銷改判。爰審酌被告具有藥劑生資格且經營藥局多年
    ，本應秉持其專業人員之職業道德及良心而販售藥品，以維
    國民用藥安全，詎其竟圖營利而濫用其專業，明知李添居自
    國外帶回之犀利士藥品為仿冒他人商標之禁藥，成分不明，
    竟在藥局內販賣予不特定人牟利，對社會消費大眾身體健康
    有危害至鉅，並對告訴人潛在市場利益造成侵害，犯後復未
    能坦承犯行，且其前有違反藥事法之前科，素行非佳，復參
    酌被告犯後已將其所經營之藥局歇業，有臺北市政府衛生局
    函文可稽，及其所販賣偽藥之數量非多、犯罪手段、教育程
    度與公訴檢察官之具體求刑等一切情狀，各量處如主文所示
    之刑，並定其應執行刑，以示懲儆。至公訴人求處併科罰金
    10萬元部分，因被告已將藥局關閉而不再經營，且被告所得
    獲利非豐，對被告宣告上開有期徒刑已足收懲戒之效，應無
    諭知併科罰金之必要，併予敘明。扣案之仿冒犀利士商標之
    禁藥22顆（4 包裝盒共16顆、3 鋁箔片包裝共6 顆，應依商
    標法第八十三條之規定宣告沒收。該四包裝盒及四份藥品說
    明書（即仿單）係被告與共同正犯李添居所有供犯罪所用或
    預備之物，應依刑法第三十八條第一項第二款規定沒收。
據上論斷，應依刑事訴訟法第三百六十九條第一項前段，藥事法
第八十三條第一項、第八十六條第一項、第二項、商標法第八十
二條、第八十三條，刑法第二十八條、第二百十六條、第二百二
十條第一項、第二百十條、第五十五條、第四十七條第一項、第
五十一條第五款、第三十八條第一項第二款，判決如主文。
本案經檢察官羅雪梅到庭執行職務。
中    華    民    國     99    年     5    月    20   日
                    智慧財產法院第二庭
                          審判長法  官  陳國成
                                法  官  蔡惠如
                                法  官  陳忠行
以上正本係照原本作成。
如不服本判決，應於收受送達後10日內向本院提出上訴書狀，其
未敘述上訴之理由者並得於提起上訴後10日內向本院補提理由
書（均須按他造當事人之人數附繕本）「切勿逕送上級法院」。
中    華    民    國     99    年     5    月    20   日
                                書記官  陳士軒
附錄本案論罪科刑法條全文
藥事法第八十三條第一項：
明知為偽藥或禁藥，而販賣、供應、調劑、運送、寄藏、牙保、
轉讓或意圖販賣而陳列者，處七年以下有期徒刑，得併科新臺幣
五百萬元以下罰金。


司法院資訊處製作；財團法人民間司法改革基金會備份。
